【裁判字號】    99,易,479
【裁判日期】    990811
【裁判案由】    洩密罪
【裁判全文】
臺灣屏東地方法院刑事判決               99年度易字第479號
公  訴  人  臺灣屏東地方法院檢察署檢察官
被      告  甲○○
選任辯護人  林朋助律師
上列被告因洩密罪案件，經檢察官提起公訴（99年度偵字第1757
號），被告於準備程序就被訴事實為有罪之陳述，本院合議庭裁
定由受命法官獨任進行簡式審判程序，並予判決如下：
    主  文
甲○○犯公務員洩漏國防以外之秘密消息罪，處有期徒刑壹年，
減為有期徒刑陸月，如易科罰金，以銀元佰元即新臺幣玖佰元
折算壹日。
    事  實
一、甲○○自民國90年7月1日起，即受屏東縣政府（由經濟部高
    屏溪流域管理委員會委託屏東縣政府訂約，卷附契約技術員
    僱用契約書參照）僱用，擔任經濟部高屏溪流域管理委員會
    所屬稽查大隊第三分隊巡防員，專責河川巡防稽查及取締等
    職務，係受國家所屬機關依法委託，從事委託機關權限有關
    公共事務之公務員。甲○○明知友人吳志明所屬盜砂集團，
    欲於93年12月11日前後數日內，在高屏溪流域管理委員會所
    轄屏東縣里港鄉○○○段之荖濃溪右岸土庫堤尾地區尚未登
    記之國有水利地（位於編號「嶺里高分6左分2」電桿旁）盜
    採砂石，亦知曉高屏溪流域管理委員會稽查大隊人員接獲他
    人檢舉後，已計畫於當日晚間前往上開地點埋伏、取締，竟
    於93年12月11日 1時20分與同日16時13分許，以0000000000
    號行動電話（此電話為吳志明交給甲○○使用），與吳志明
    持用之0000000000號行動電話聯繫，向吳志明通風報信，以
    有人檢舉盜砂犯行，稽查人員已前往埋伏稽查，應暫時停止
    挖採等語，提醒吳志明逃避，進而洩露國防以外應秘密之消
    息。
二、案經臺灣屏東地方法院檢察署檢察官簽分偵查起訴。
    理  由
一、本案被告甲○○所犯公務員洩漏國防以外應秘密之罪，並非
    法定刑為死刑、無期徒刑或最輕本刑3 年以上有期徒刑之罪
    ，亦非高等法院管轄第一審之案件，而被告於本院準備程序
    中就被訴事實為有罪之陳述，本院合議庭乃裁定由受命法官
    獨任進行簡式審判程序。又簡式審判程序之證據調查，依刑
    事訴訟法第273 條之2 規定，不受同法第159 條第1 項審判
    外陳述排除之限制，再被告對於卷內之各項證據，亦不爭執
    證據能力，故卷內所列之各項證據，自得作為證據，先予敘
    明。
二、上開犯罪事實，業經被告甲○○於本院審理時坦承不諱，核
    與證人吳志明於警詢、偵訊及前案於本院審理時證述被告以
    其交付手機門號0000000000號撥打其所使用手機門號000000
    0000號通知將有人前往埋伏查緝一情大致相符（見卷一第15
    至19頁、卷二第28至29頁、第30至32頁、第40至41頁、卷五
    第130 至135 頁，卷宗編號對照一覽表詳見附表），此外，
    復有手機門號0000000000號與0000000000號之通訊監察譯文
    2 紙、高屏溪流域管理委員會稽查排班表、法務部調查局95
    年6 月9 日調科參字第09500264780 號聲紋鑑定報告書、高
    屏溪流域管理委員會契約技術員管理要點、高屏溪流域管理
    委員會函（96年7 月10日高流行字第0960300088號、96年10
    月31日高流行字0000000000號、96年11月12日高流稽字第09
    60400325號及96年10月31日高流稽字0000000000號）、台電
    桿號「領里高分6 左分2 」旁水利地照片、經濟部96年9 月
    11 日 經人字第09603517580 號函、屏東縣環境保護局96年
    10月3 日屏環字第0960019480號函等各1 份在卷可資憑佐（
    見卷一第6 至8 頁、第9 頁、第24頁、卷五第23至25頁、第
    34 至70 頁、卷二第42頁、卷五第141 至150 頁、第153 至
    155 頁、第16 4至165 頁、第77至80頁、第122 至125 頁）
    ，足認被告前揭自白確與客觀事實相符，堪予採認。綜上，
    本件事證已臻明確，被告上開犯行洵堪認定，應依法論科。
三、論罪科刑
(一)、新舊法比較：按行為後法律有變更者，適用行為時之法律。
    但行為後之法律有利於行為人者，適用最有利於行為人之法
    律，刑法第2 條第1 項定有明文，茲因被告張志鴻行為後，
    刑法於94年2 月2 日經總統公布修正，並於95年7 月1 日施
    行，又關於量刑前之決定應適用法律階段，須綜合罪刑有關
    之共犯、未遂犯、想像競合犯、牽連犯、連續犯、結合犯，
    以及累犯加重、自首減輕暨其他法定加減原因（如身分加減
    ）等一切情形，綜其全部罪刑之結果而為比較後，始得依刑
    法第2 條第1 項之規定，決定應適用之構成要件、加重減輕
    事由等相關新舊法律，再依所決定適用之新舊法，依法量刑
    （最高法院24年度刑庭總會決議(二)、95年第8 次刑庭會議決
    議參照）。易言之，在量刑之前，即須先就構成要件、加重
    減輕事由等罪刑有關之相關規定，比較新舊法之規定後，決
    定應適用新法或舊法。本件與罪刑有關修正部分，茲比較新
    舊法如下：
 1. 按被告行為時，刑法上所稱「公務員」乃指「依法令從事於
    公務之人員」（修正前刑法第10條第2 項）；貪污治罪條例
    上所稱公務員則係指「依據法令從事公務之人員」及「受公
    務機關委託承辦公務之人」。然被告甲○○行為後，刑法於
    95 年7月1 日修正施行，依新法第10條第2 項規定，「稱公
    務員者，謂下列人員：(一)依法令服務於國家、地方自治團體
    所屬機關而具有法定職務權限，以及其他依法令從事於公共
    事務，而具有法定職務權限者。(二)受國家、地方自治團體所
    屬機關依法委託，從事與委託機關權限有關之公共事務者」
    。即刑法修正後所謂「公務員」，在主體要件上，包含服務
    於國家、地方自治團體所屬機關之公務人員，或是依法令從
    事於公共事務而具有法定職務權限者，或是受國家、地方自
    治團體所屬機關依法委託而從事與委託機關權限有關之公共
    事務者；在事務要件上，除服務於國家或地方自治團體所屬
    機關之人員外，如係從事於公共事務，且與公權力之行使有
    關者，亦足當之。貪污治罪條例第2 條因應此項修正，亦將
    該條例第2 條規定修改為「公務員犯本條例之罪者，依本條
    例處斷」，而使刑法及貪污治罪條例中所謂「公務員」之定
    義趨於一致。且因前開新、舊法有關「公務員」之定義已有
    變更，故新法施行後，涉及公務員定義之變更者，應依新法
    第2 條第1 項之規定，適用最有利於行為人之法律（最高法
    院95年第8 次刑事庭會議）。
 2. 按修正前貪污治罪條例所稱公務員泛指「依據法令從事公務
    之人員」及「受公務機關委託承辦公務之人」，對於「公務
    」、「公務機關」、「委託機關」之意義及委託承辦公務之
    方式均未詳諸明文，因而於適用時，常有不當擴大刑罰權之
    情事發生。修正後之規定，對上開事項已有規範，進而限縮
    「公務員」之認定範圍。因此，修正後之新法，理論上對被
    告應較為有利，惟若比較新、舊法律之結果，認為本案被告
    不論依照新、舊法律均該當「公務員」時，新法之規定對被
    告即無更有利之情形，依刑法第2 條第1項 前段規定，仍應
    適用舊法處斷。經查：行政程序法第159 條規定：「行政機
    關對於內部之組織、業務之分配、業務處理方式、人事管理
    等一般性規定，得訂定行政規則，以規範內部秩序及運作」
    。經濟部遂依該規定，訂定「高屏溪流域管理委員會執行計
    畫書暨設置要點」，報奉行政院核定後，於90年8 月2 日設
    立「高屏溪流域管理委員會」，用以確保大高雄地區飲用水
    水源水質、維護高屏溪流域河川生態環境及有效執行防制及
    取締違法違規行為（其業務與經濟部水利署第七河川局有關
    河川整治及砂石採取管理之部分業務重疊）。又依「高屏溪
    流域管理委員會執行計畫書暨設置要點」規定，該委員會得
    成立聯合稽查大隊，稽查高屏溪本流及支流荖濃溪、隘寮溪
    、旗山溪河川區域內傾倒垃圾或廢棄物、盜濫採砂石等危害
    飲用水質、河防與橋樑安全等行為，其中組織成員，除內政
    部警政署調派專責警力支援者外，其餘河川巡防、環保稽查
    各34人，由經濟部水力署第七河川局、環保署南部稽查中心
    及地方政府現職人員調派支援，不足人力以臨時工作人員、
    替代役人力充任或委請合法保全機構辦理。此分別有經濟部
    96年9 月11日經人字第09603517580 號函及「高屏溪流域管
    理委會執行計畫書暨設置要點」1 分附卷可按（卷五第76頁
    至第94頁參照）。質言之，經濟部乃係以制定「行政規則」
    之方式，透過該部所屬「高屏溪流域管理委員會」，委託專
    責警力、地方政府現職人員、臨時工作人員、替代役人及合
    法保全機構，辦理原屬經濟部水利署有關管理、取締盜採砂
    石之業務。而因行政程序法第16條第1 項規定：「行政機關
    得依『法規』將其權限之一部分，委託民間團體或個人辦理
    。」故經濟部上開委託個人辦理其所屬業務之方式，於法並
    無違背之處。再者，犯罪之稽查、取締，乃屬公權力之行使
    ，並非私經濟行為甚明，故「經濟部高屏溪流域管理委員會
    」所屬稽查大隊人員，於執行盜採砂石之稽查事務時，不論
    警員、河川局、環保署及地方政府現職人員，或臨時工作人
    員、替代役人員，甚至保全人員，均應屬修正後刑法第10條
    第2 項第2 款所稱「受國家所屬機關依法委託，從事與委託
    機關權限有關之公共事務」之公務員，或該當修正前貪污治
    罪條例第2 條所謂「受公務機關委託承辦公務之人」。被告
    自90年7 月1 日起即受經濟部高屏溪流域管理委員會（委託
    屏東縣政府辦理）僱用，在經濟部高屏溪流域管理委員會擔
    任稽查大隊第三分隊巡防員，專責河川巡防稽查，並先後於
    90 年12 月24日、92年1 月1 日、92年1 2 月17日、93年12
    月27 日 及94年12月27日接續獲得僱用，此有高屏溪流域管
    理委員會96年7 月30日高流行字第0960300088號函、屏東縣
    環境保護局移撥高屏溪流域管理委員會稽查人員名單影本各
    1 紙及契約技術員僱用契約書影本4 分在卷供憑（卷五第34
    頁至第44頁參照），故可認為被告於執行河川巡防事務期間
    ，不論刑法及貪污治罪條例修正前後，均具有「公務員」之
    身分。綜據上述，修正後之新法對被告並未更有利，依刑法
    第2 條第1 項前段規定，仍應依修正前之法律規定認定被告
    之公務員身分。
(二)、核被告甲○○所為係犯刑法第132 條第1 項之公務員洩漏國
    防以外秘密罪，爰審酌被告係高中畢業，有卷存調查筆錄當
    事人資料欄可稽，智識程度非低，無犯罪前科，且身為公務
    員，明知有保守政府機關機密之義務，其任職河川巡防員期
    間，本有稽查盜採砂石犯罪之職責，惟於得知有人違法盜採
    砂石情事後，竟不予舉發，反勾結盜採砂石集團成員，洩漏
    查緝埋伏消息，使彼等得以事先逃匿，縱容歹徒破壞生態環
    境、飲用水水質，自應受相當之刑事非難，兼衡酌被告犯後
    終知坦承犯行、犯後態度尚可、並未因而獲得不法利益、且
    因本案遭解職，致無正常穩定之工作，堪認被告實質上業已
    受到相當程度之教訓暨其尚有學齡子女及高齡父母亟待其撫
    養等一切情狀，量處如主文所示之刑。又被告前揭犯罪時間
    係在96年4 月24日以前，並無中華民國九十六年罪犯減刑條
    例第3 條第1 項所定不予減刑之情形，是依中華民國九十六
    年罪犯減刑條例第2 條第1 項第3 款之規定，減其宣告刑期
    二分之一，並諭知易科罰金之折算標準並諭知易科罰金之標
    準（修正前刑法第41條第1 項前段規定：「犯最重本刑為5
    年以下有期徒刑以下之刑之罪，而受6 個月以下有期徒刑或
    拘役之宣告，因身體、教育、職業、家庭之關係或其他正當
    事由，執行顯有困難者，得以1 元以上3 元以下折算1 日，
    易科罰金。」又被告行為時之易科罰金折算標準，修正前罰
    金罰鍰提高標準條例第2 條（現已廢止）規定，就其原定數
    額提高為100 倍折算1 日，則本件被告行為時之易科罰金折
    算標準，最高應以銀元300 元折算1 日，經折算為新臺幣後
    ，應以新臺幣900 元折算為1 日。惟刑法修正後第41條第1
    項前段則規定：「犯最重本刑為5 年以下有期徒刑以下之刑
    之罪，而受6 個月以下有期徒刑或拘役之宣告者，得以新臺
    幣1, 000元、2,000 元或3000元折算1 日，易科罰金。」比
    較修正前後之易科罰金折算標準，以95年7 月1 日修正公布
    施行前之規定，較有利於被告，則依刑法第2 條第1 項前段
    ，自應適用修正前刑法第41條第1 項前段之規定，就被告所
    處之刑定易科罰金之折算標準），以資懲儆。
據上論斷，應依刑事訴訟法第273 條之1 第1 項、第299 條第1
項前段，刑法第2 條第1 項前段、第10條第2 項（修正前）、第
132 條第1 項、第41條第1 項，中華民國九十六年罪犯減刑條例
第2 條第1 項第3 款、第7 條，判決如主文。
本案經檢察官潘國威到庭執行職務。
中    華    民    國    99    年    8     月    11    日
                  刑事第三庭    法  官  陳怡先
以上正本證明與原本無異。
如不服本判決應於收受判決後10日內向本院提出上訴書狀，並應
敘述具體理由；其未敘述上訴理由者，應於上訴期間屆滿後20日
內向本院補提理由書（均須按他造當事人之人數附繕本）「切勿
逕送上級法院」。
中    華    民    國    99    年    8     月    11    日
                                書記官  龔惠婷
中華民國刑法第132 條（洩漏國防以外之秘密罪）公務員洩漏或
交付關於中華民國國防以外應秘密之文書、圖畫、消息或物品者
，處3 年以下有期徒刑。因過失犯前項之罪者，處1 年以下有期
徒刑、拘役或3 百元以下罰金。非公務員因職務或業務知悉或持
有第1 項之文書、圖畫、消息或物品，而洩漏或交付之者，處1
年以下有期徒刑、拘役或3 百元以下罰金。

司法院資訊處製作；財團法人民間司法改革基金會備份。
